臺灣宜蘭地方法院刑事判決　　　　　　　　　　　　　　九十一年度訴字第五五號
　　公　訴　人　臺灣宜蘭地方法院檢察署檢察官
　　被　　　告　己○○
　　選任辯護人　李秋銘
　　　　　　　　黃金亮
右列被告因強盜等案件，經檢察官提起公訴（九十一年度偵字第一一九號），本院判
決如左：
    主  文
己○○連續攜帶兇器，意圖為自己不法之所有，以脅迫至使不能抗拒，而取他人之物
，累犯，處有期徒刑柒年肆月。如附表二編號一至五號所示之物均沒收。
    事  實
一、己○○前於民國八十二年間，因懲治盜匪條例、違反麻醉藥品管理條例案件，經
    法院定應執行有期徒刑七年四月，而於八十五年一月二十四日假釋出監，已於八
    十九年一月二十八日縮刑期滿執行完畢。又罹有身體化疾患及精神官能型憂鬱症
    ，近來並無工作，經濟困難，和家人關係疏離，竟不知悔改，見平日經營販售檳
    榔生意之檳榔攤均僅有女性店員一人，而認有可趁之機，即基於強盜之意圖為自
    己不法所有之概括犯意，於附表一所示之時間、地點、以附表所示之行為方法，
    使附表「被害人」欄所示之人因受脅迫，心生畏懼至不能抗拒，而取他人如附表
    所示之財物。嗣於九十一年一月二日凌晨二時許，在宜蘭縣冬山鄉○○路○段，
    經警循線攔查，己○○見犯行曝光而棄車逃逸，為警自該機車內取出其所有供作
    案所用之番刀一把、鐵鎚一把、口罩一個、棉質手套一雙、安全帽二頂等物，並
    旋於同日下午四時三十分許，在宜蘭縣羅東鎮○○路與天津路口遭警逮捕，而查
    獲上情。
二、案經宜蘭縣警察局羅東分局報告台灣宜蘭地方法院檢察署檢察官偵查起訴。
    理  由
一、右揭事實，業據被告於警詢時、檢察官偵查時與本院審理時坦承不諱，核與被害
    人丁○○、甲○○、黃思玫、戊○○、乙○○、丙○○指訴被告持鐵鎚，使渠等
    畏懼不敢妄動而遭強取財物等情大致相符，且被告亦帶同警方至附表所示地點拍
    照查證，此有附表所示各地檳榔攤之照片可按。另被告作案所用之前述工具，亦
    有扣押物品清單可憑，是堪信被告前述自白真實可採。
二、按被告之盜匪行為，在懲治盜匪條例九十一年一月三十日公布廢止前，該條例乃
    九十一年一月三十日修正、增訂前刑法之特別法，依特別法優於普通法之法律適
    用原則，及被告行為時所適用之法律而言，自應依懲治盜匪條例論處，而無適用
    修正前刑法之餘地。再按，懲治盜匪條例之廢止，與刑法強盜、擄人勒贖及其結
    合犯等相關條文之修正及增訂，係經立法院於同日三讀通過，並經總統於九十一
    年一月三十日同日公布施行。考其立法之目的，在以修正後之刑法取代上開條例
    ，避免修正前之刑法發生中間法之效力。故懲治盜匪條例雖曰廢止，然因廢止前
    後，被告行為在行為時至裁判時，均有刑罰規定，該條例之廢止，自屬刑法第二
    條第一項之行為後法律有變更，而非刑事訴訟法第三百零二條第四款、第三百八
    十一條、第三百九十三條第四款所稱之刑法「廢止」，亦無所謂因該條例之廢止
    而應回復適用修正前刑法相關條文之餘地。是被告盜匪行為，於法院於九十一年
    二月一日以後裁判時，依刑法第二條第一項規定，自應就行為時有效之懲治盜匪
    條例與裁判時已修正之刑法予以比較適用。
三、按鐵鎚、番刀等物，係可客觀上足使人生命、身體、安全遭受威脅，具有危險性
    ，而屬兇器。又按刑法上強盜罪之所謂至使不能抗拒，祇須犯人所用強制手段，
    對被害人精神上、心理上為威脅逼迫，使人心畏懼，足使被害人發生恐怖而抑制
    其抗拒作用為已足。且應就社會一般通念，在客觀上是否足以抑制被害人之意思
    自由為斷。（參見最高法院八十八年度台上字第一八八三號刑事判決、七十一年
    台上字第一Ｏ四Ｏ號、八十一年台上字第八六七號判決參照）。被告以持有鐵鎚
    在手之狀態，有時並喝令「不要動」等語，且被告行為時多於夜間、地點均屬女
    性店員為主之檳榔攤，以前述手段對被害人之精神心理施以威脅逼迫，使被害人
    心生若不依從則可能遭受生命、身體上傷害之畏懼感而不敢抗拒，依一般社會通
    念，實已使附表一所示之被害人，達至使不能抗拒之程度。雖被告得手後，被害
    人丁○○、黃思玫、丙○○等人或有高喊呼救、或有欲阻止被告離去，尚難以被
    害人事後保全財物之動作認而認其於遭強盜時之狀況非處於不能抗拒之程度。故
    被告意圖為自己不法所有，攜帶客觀上足當兇器使用之鐵鎚（附表一編號五號該
    次犯行尚有攜帶番刀一支），致被害人即女性店員等因見被告於夜間、持有兇器
    並稱不要動把錢拿出來等語，而足使被害人發生精神上、心理上之恐怖狀態而抑
    制被害人之抗拒作用，而至無法抗拒，並取得財物。核其所為，係觸犯如附表「
    所犯法條」欄所示之刑法第三百三十條第一項攜帶兇器之加重強盜罪。雖被告原
    係觸犯行為時尚屬有效之懲治盜匪條例之盜匪罪，惟被告行為後，刑法第三百三
    十條第一項加重強盜罪之規定業於九十一年元月八日經立法院三讀通過修正，同
    年元月三十日經總統公布，而於同年二月一日生效在案，法定本刑由原來最輕本
    刑五年以上十二年以下有期徒刑，修改為最輕本刑為七年以上有期徒刑，而被告
    行為時尚屬有效之懲治盜匪條例第五條第一項第一款之盜匪罪，其法定本刑為無
    期徒刑或七年以上有期徒刑，經比較被告行為時所犯之懲治盜匪條例第五條第一
    項第一款及裁判時之修正後刑法第三百三十條第一項之規定，應以後者有利於被
    告，自應依刑法第二條第一項前段，適用裁判時即修正後刑法第三百三十條第一
    項之加重強盜罪規定。被告多次犯行、時間緊接，所犯構成要件相同，顯係基於
    概括犯意為之，為連續犯，應依法論以一罪，並加重其刑。又被告有如事實欄所
    示之前科及執行情形，此有台灣高等法院檢察署刑案紀錄簡覆表可查，被告於有
    期徒刑執行完畢五年內，再犯有期徒刑以上之本罪，為累犯，應遞加重其刑。
四、被告雖陳稱其罹有精神疾病，無法控制其行為云云。經查，被告雖曾至醫院精神
    科就診，臨床診斷為身體化疾病、憂鬱證、安非他命濫用病史，此有財團法人新
    光吳火獅紀念醫院九十一年二月二十五日（九十一）年度新醫醫字第一六八號函
    與病歷資料、財團法人天主教靈醫會羅東聖母醫院九十一年二月二十六日天羅聖
    民自第八九號函及病歷說明等存卷可參。然被告經送以行為時之精神鑑定認「簡
    員可以說明犯案當時並無精神異常之狀況，也明瞭自己當時行為及其目的，雖可
    能有恐慌症及睡眠障礙，但不致影響其行為與判斷，此次之案件心神喪失，也未
    達精神耗弱之程度」，此亦有財團法人羅許基金會羅東博愛醫院九十一年四月十
    六日（九十一）年度羅博字第四０一０二號附精神鑑定報告書可按，是被告要無
    援引刑法第十九條之規定減輕其刑之適用。爰審酌被告犯罪動機係因無工作導致
    經濟困難、目的、手段上未對被害人造成更進一步之生命、身體傷害、所為對被
    害人所生之危險性、取得財物之尚不多、曾經盜匪案件執行完畢仍不知悔改、身
    體罹有精神病病及犯罪後坦承犯行犯後態度尚屬良好等一切情狀，量處如主文所
    示之刑。
五、附表二所示編號一至編號五號之物，為被告所有並供犯罪之用，已據被告供明在
    卷，應依法宣告沒收。另附表二編號六號、七號等物，被告供稱霹靂包係其平常
    使用之物、輕便雨衣係九十年十二月二十七日恰為雨天而取出使用，並非最為刻
    意掩飾身分之用，是並無證據足認輕便雨衣與霹靂包等物與本件犯行有何關連而
    屬供犯罪所用之物，爰不為沒收之諭知。
據上論斷，應依刑事訴訟法第二百九十九條第一項前段、刑法第二條第一項前段、第
五十六條、第三百三十條第一項（修正後）、第四十七條、第三十八條第一項第二款
，判決如主文。
本案經檢察官林秋田到庭執行職務
中      華      民      國      九十一    年    五    月       八       日
                                      臺灣宜蘭地方法院刑事第二庭
                                          法  官  蔡  仁  昭
右正本證明與原本無異。
如不服本判決，應於判決送達後十日內，向本院提出上訴狀。（應附繕本）
                                          書記官  吳  慧  芳
中      華      民      國      九十一    年    五    月       九       日
附錄法條：
刑法第三百三十條【新】：
犯強盜罪而有第三百二十一條第一項各款情形之一者，處七年以上有期徒刑。
前項之未遂犯罰之。
刑法第三百二十一條
犯竊盜罪而有左列情形之一者，處六月以上五年以下有期徒刑：
一  於夜間侵入住宅或有人居住之建築物、船艦，或隱匿其內而犯之者。
二  毀越門扇、牆垣或其他安全設備而犯之者。
三  攜帶兇器而犯之者。
四  結夥三人以上而犯之者。
五  乘火災、水災或其他災害之際而犯之者。
六  在車站或埠頭而犯之者。
前項之未遂罰之。
附表一：
┌──┬────┬────┬────┬───┬────┬────┬───┐┐
│編號│犯罪時間│犯罪地點│手段方法│被害人│所得財物│所犯法條│備註  ││
├──┼────┼────┼────┼───┼────┼────┼───┤┤
│一  │九十年十│宜蘭縣冬│騎乘已拆│丁○○│新台幣（│修正後刑│      ││
│    │二月二十│山鄉冬山│卸車牌之│      │下同）一│法第三百│      │ x
│    │五日晚上│路三段某│ＲＥＣ－│      │萬一千元│三十條第│      │ x
│    │七時三十│處空地之│二六六號│      │        │一項    │      │ x
│    │分許    │「滿庭芳│機車，戴│      │        │        │      │ x
│    │  │檳榔攤」│安全帽、│      │        │        │      │ x
│    │        │內      │口罩、持│      │        │        │      │ x
│    │        │        │鐵鎚並說│      │        │        │      │ x
│    │        │        │不要動把│      │        │        │      │ x
│    │        │        │錢拿出來│      │        │        │      │ x
│    │        │        │等語之脅│      │        │        │      │ x
│    │        │        │迫方法，│      │        │        │      │ x
│    │        │        │使檳榔攤│      │        │        │      │ x
│    │        │        │內之店員│      │        │        │      │ x
│    │        │        │，心生畏│      │        │        │      │ x
│    │        │        │懼，至不│      │        │        │      │ x
│    │        │        │能抗拒程│      │        │        │      │ x
│    │        │        │度，而取│      │        │        │      │ x
│    │        │  │他人財物│      │        │        │      │ x
│    │        │        │        │      │        │        │      │ x
│    │        │        │        │      │        │        │      │ x
│    │        │        │        │      │        │        │      │ x
├──┼────┼────┼────┼───┼────┼────┼───┤┤
│二  │九十年十│宜蘭縣冬│同右    │甲○○│現金六千│同右    │      │ x
│    │二月二十│山鄉冬山│        │      │元      │        │      │ x
│    │五日晚上│路一段七│        │      │        │        │      │ x
│    │六時三十│六四號前│        │      │        │        │      │ x
│    │分許    │之「柔柔│        │      │        │        │      │ x
│    │        │檳榔攤」│        │      │        │        │      │ x
│    │        │        │        │      │        │        │      │ x
│    │        │        │        │      │        │        │      │ x
│    │        │        │  │      │        │        │      │ x
├──┼────┼────┼────┼───┼────┼────┼───┤ t
│三  │九十年十│宜蘭縣冬│同右    │黃思玫│三千元  │同右    │      │ x
│    │二月二十│山鄉冬山│        │      │        │        │      │ x
│    │七日晚上│路二段十│        │      │        │        │      │ x
│    │七時二十│六號前之│        │      │        │        │      │ x
│    │分許    │「ＢＯＢ│        │      │        │        │      │ x
│    │        │Ｏ檳榔攤│        │      │        │        │      │ x
│    │        │」內    │        │      │        │        │      │ x
│    │        │        │        │      │        │        │      │ x
├──┼────┼────┼────┼───┼────┼────┼───┤ t
│四  │九十年十│宜蘭縣五│同右    │戊○○│六千元  │同右    │      │ x
│    │二月三十│結鄉中正│        │      │        │        │      │ x
│    │日凌晨零│路二段一│        ││        │        │      │ x
│    │時五時分│二一號前│        │      │        │        │      │ x
│    │許      │之「東北│        │      │        │        │      │ x
│    │        │檳榔攤」│        │      │        │        │      │ x
│    │        │內      │        │      │        │        │      │ x
│    │        │        │        │      │        │        │      │ x
│    │        │        │        │      │        │        │      │ x
│    │        │        │        │      │        │        │      │ x
│    │        │        │        │      │        │        │      │ x
├──┼────┼────┼────┼───┼────┼────┼───┤ t
│五  │九十一年│宜蘭縣五│騎乘同上│乙○○│一千元  │同右    │      │ x
│    │一月一日│結鄉中正│機車，戴│丙○○│        │        │      │ x
│    │下午四時│路一段九│安全帽、│      │        │        │      │ x
│    │三十分許│十之一號│手套、口│      ││        │      │ x
│    │        │前之「知│罩、持鐵│      │        │        │      │ x
│    │        │影檳榔攤│鎚在手、│      │        │        │      │ x
│    │        │」內    │（並攜帶│      │        │        │      │ x
│    │        │        │番刀），│      │        │        │      │ x
│    │        │        │以脅迫方│      │        │        │      │ x
│    │        │        │式使檳榔│      │        │        │      │ x
│    │        │        │攤店員心│      │        │        │      │ x
│    │        │        │生畏懼至│      │        │        │      │ x
│    │        │        │不能抗拒│      │        │        │      │ x
│    │        │        │，而取他│      │        │        │      │ x
│    │        │        │人財物，│      │        │        │      │ x
│    │        │        │並於得手│      │        │        │      │ x
│    │        │        │後離去時│      │        ││      │ x
│    │        │        │，尚取出│      │        │        │      │ x
│    │        │        │番刀對被│      │        │        │      │ x
│    │        │        │害人作勢│      │        │        │      │ x
│    │        │        │揮舞，避│      │        │        │      │ x
│    │        │        │免使人追│      │        │        │      │ x
│    │        │        │捕      │      │        │        │      │ x
│    │        │        │        │      │        │        │      │ x
└──┴────┴────┴────┴───┴────┴────┴───┘ }
附表二：
 編號      名稱                   數量
  一       安全帽                 二頂
  二       番刀                   一支
  三       鐵鎚                   一把
  四       手套                   一雙
  五       口罩                   一只
  六       輕便雨衣               一件
  七       霹靂包                 一只
